【裁判字號】    99,交聲,12
【裁判日期】    990114
【裁判案由】    聲明異議
【裁判全文】
臺灣嘉義地方法院交通事件裁定          99年度交聲字第12號
原處分機關  交通部公路總局嘉義區監理所
異  議  人
即受處分人  甲○○
上列異議人即受處分人因違反道路交通管理處罰條例案件，對於
原處分機關即交通部公路總局嘉義區監理所中華民國98年12月9
日所為之處分（案號：嘉監裁字第裁70－L00000000號）聲明異
議，本院裁定如下：
    主  文
原處分關於吊扣駕駛執照拾貳個月部分撤銷。
甲○○自用小客貨車駕駛人駕駛汽車，經測試檢定酒精濃度超過
規定標準，吊扣小型車駕駛執照拾貳個月。
    理  由
一、原處分機關略以：異議人即受處分甲○○（下稱異議人）於
    民國98年12月8日晚間7時57分許，駕駛車牌號碼2C－4488號
    自用一般小客貨車，行經嘉義縣布袋鎮中油加油站前，因「
    駕駛人酒後駕車，酒測值0.45mg/l」之違規，經嘉義縣警察
    局布袋分局員警當場攔檢舉發，本站認違規情事屬實，於98
    年12月9日以嘉監裁字第裁70－L00000000號裁決書，依違反
    道路交通管理處罰條例第35條第1項第1款規定，處「吊扣駕
    駛執照12個月，施以道安講習」，至於罰鍰新臺幣（下同）
    34,500元已於同日經異議人繳納，且依據交通部97年1月24
    日交路字第0970015997號函示意旨，據以吊扣異議人聯結車
    駕駛執照，本件裁決並無違誤等語。
二、聲明異議意旨則以：本件係酒後駕駛自用一般小客貨車，卻
    吊扣聯結車駕駛執照，造成無法工作，影響生活經濟甚鉅，
    原處分顯然有誤，請求撤銷吊扣駕駛執照之處分等語。
三、按汽車駕駛人有飲用酒類或其他類似物後其吐氣所含酒精濃
    度超過每公升0.25毫克或血液中酒精濃度超過百分之0.05以
    上者，不得駕車；又汽車駕駛人，駕駛汽車經測試檢定有酒
    精濃度超過規定標準者，處15,000元以上60,000元以下罰鍰
    ，並當場移置保管該汽車及吊扣其駕駛執照1年，道路交通
    安全規則第114條第2款、道路交通管理處罰條例第35條第1
    項第1款分別載有明文（道路交通管理處罰條例於97年5月28
    日業經修正，惟本條及下述之第68條均未修正）。另道路交
    通管理處罰條例第68條業於94年12月14日修正，並自95年3
    月1日施行，修正前之道路交通管理處罰條例第68條規定：
    「汽車駕駛人，因違反本條例及道路交通安全規則之規定，
    受吊扣或吊銷駕駛執照處分時，吊扣或吊銷其持有各級車類
    之駕駛執照。」其立法意旨在於兼衡違規行為對道路交通秩
    序及安全之維護，規定吊扣或吊銷其持有各級車類之駕駛執
    照，以限制其繼續駕車行駛道路之權利，即限制駕駛行為，
    並不因所持駕駛執照種類不同而有所差異。而修正後則規定
    ：「汽車駕駛人，因違反本條例及道路交通安全規則之規定
    ，受吊銷駕駛執照處分時，吊銷其持有各級車類之駕駛執照
    。」其修法理由略以：原條文將違法或違規駕駛人所持有各
    級車類之駕駛執照一併吊扣或吊銷，失之過酷，影響人民工
    作及生活甚鉅，爰修正之等語，即依修正後道路交通管理處
    罰條例第68條之規定，受吊扣駕駛執照處分，不再吊扣其持
    有各級車類之駕駛執照，僅於受吊銷駕駛執照處分時，始吊
    銷其持有各級車類之駕駛執照。是依上開規定受吊銷駕照處
    分者，仍維持吊銷其持有各級車類之駕駛執照，至於受吊扣
    駕照處分者，則僅吊扣其違法或違規當時所駕駛車輛之駕駛
    執照，不再吊扣其持有各級車類之駕駛執照（臺灣高等法院
    臺南分院98年度交抗字第347號、97年度交抗字第291號交通
    事件裁定意旨參照）。本件異議人違規行為係發生於98年12
    月8日，自應適用修正後之道路交通管理處罰條例第68條規
    定，合先敘明。
四、經查：
(一)異議人於98年12月8日晚間7時57分許，駕駛車牌號碼2C－44
    88號自用一般小客貨車，行經嘉義縣布袋鎮中油加油站前，
    經員警當場攔檢，測得呼氣酒精濃度值為每公升0.45毫克，
    超過規定標準之每公升0.25毫克，為警當場舉發，並經原處
    分機關裁決等情，有嘉義縣警察局嘉縣警交字第L00000000
    號舉發違反道路交通管理事件通知單、原處分機關裁決書、
    各1份在卷可稽（見本院卷第8、9頁），復為異議人所不爭
    執，足見異議人確有違反道路交通管理處罰條例第35條第1
    項第1款之行為無訛。另公路監理機關依道路交通安全規則
    第50條第1項發給汽車駕駛執照乃授益之行政處分，而駕駛
    不同車類汽車應取得各該類汽車駕駛執照，此觀道路交通安
    全規則第53條就各類汽車駕駛執照予以列舉規定已明。再者
    ，依道路交通安全規則第61條規定：「汽車駕駛人取得高1
    級車類之駕駛資格者，應換發駕駛執照，並准其駕駛較低級
    車類之事輛，其規定如下：一、已領有聯結車駕駛執照者，
    得駕駛大客車、大貨車、代用大客車、大客貨兩用車、曳引
    車、小型車、輕型機器腳踏車。……。」即目前實務上以1
    人1照為原則，然前揭「換發」駕駛執照之授益處分形式上
    雖僅發給1張駕駛執照，惟所授予之利益卻有多種，即同時
    賦予多項不同等級車類之駕駛資格，且各該不同等級車類駕
    駛資格客觀上亦非不可分，即內含多合一之駕駛資格，應不
    影響換發前之原有權利。本件異議人領有聯結車駕駛執照，
    此有證號查詢汽車駕駛人資料1紙附卷足按（見本院卷第13
    頁），依前揭規定，自具備駕駛自用小客車資格，應屬無疑
    。
(二)再揆諸道路交通管理處罰條例第68條之修法意旨，亦兼衡最
    高級車類之駕駛執照，通常係人民賴以維生之工具，若駕駛
    較低級車類之車輛違規受罰，卻一併吊扣其最高級車類駕駛
    執照，對人民工作權造成極大之損害，有違憲法保障人民工
    作權之意旨，即由行政行為禁止過度，依比例原則之觀點以
    論，對於達成維護交通秩序之公益目的（適當性），若有多
    種有效之手段可資運用，應選擇侵害人民權益最小之手段（
    必要性），且採取之方式所造成之損害不得與欲達成目的之
    利益顯失均衡（衡量性、狹義比例原則），行政程序法第7
    條已明白宣示此旨，即不論一併吊扣最高級車類駕駛執照或
    僅吊扣違規當時駕駛之車輛駕駛執照，均以限制駕駛人再為
    駕駛行為，可使其記取教訓，皆有助於達成維護交通安全之
    目的，然一併吊扣最高級車類駕駛執照係全面剝奪人民駕駛
    、使用車輛之權利，嚴重侵害人民工作權，顯然並非為最輕
    微之手段，所造成之損害已與欲達成目的之利益顯失均衡，
    有違比例原則甚明，既道路交通管理處罰條例第68條基於比
    例原則而為前揭修正，原處分機關遽為本件裁罰吊扣異議人
    之聯結車駕駛執照，無視新修正道路交通管理處罰條例第68
    條之修法意旨，顯非妥適，是異議人為本件違規行為時，既
    係駕駛自用一般小客貨車，並非駕駛聯結車，已於前述，衡
    諸前開說明，依修正後道路交通管理處罰條例第68條之規定
    ，汽車駕駛人因違反道路交通管理處罰條例及道路交通安全
    規則之規定，受「吊扣」駕駛執照處分時，僅能「吊扣」違
    規當時所駕駛車輛之駕駛執照，不能再「吊扣」其持有各級
    車類之駕駛執照。原處分機關於作成吊扣駕駛執照處分時，
    應就行為人所應吊扣之駕駛執照種類予以限定，始符合依法
    行政原則。至於實務上基於1人1照原則僅逐級核給汽車駕駛
    執照1張，致持有聯結車駕駛執照之駕駛人，因駕駛普通小
    型車違規，而須吊扣小型車普通駕駛執照時，產生如何執行
    之問題，然此屬行政執行技術層面，與行為人應否受行政處
    分，概屬二事，原處分機關亦不得以此為由，逾越比例原則
    ，逕吊扣異議人持有較高級車類之駕駛執照，而置前開法律
    規定於不論。至原處分機關援引前揭交通部97年1月24日交
    路字第0970015997號函示（見本院卷第10頁），並非具體解
    釋本件情形，且法院對於各機關就其職掌所作有關法規釋示
    之行政命令，固可予以引用，但仍應就具體案情，依其獨立
    確信之判斷，適用法律，表示適當之不同意見，並不受其拘
    束，迭經司法院大法官解釋在案（司法院大法官釋字第137
    、216號解釋意旨參照），上揭交通部函示內容，並未具體
    說明憑以認定之法理及規範依據為何，基於上揭司法院大法
    官解釋意旨及前述之說明，本院自得依據學理、法律規範，
    妥為解釋認定，不受上開函示見解之拘束，併以敘明。
五、綜上所述，本件原處分機關裁罰異議人「吊扣駕駛執照12個
    月（即聯結車駕駛執照）」，與前開道路交通管理條例第68
    條規定有違，難認允當，本件異議人聲明異議為有理由，應
    由本院將原處分關於吊扣「駕駛執照12個月」之裁罰撤銷，
    由本院改諭知如主文第2項所示之處罰。至原處分機關另裁
    處「道路交通安全講習」部分，於法並無不合，且依異議人
    聲明異議意旨，亦僅就原處分機關所為吊扣駕駛執照部分請
    求撤銷，此部分處分自非屬本院應予審究之範圍，附以指明
    。
據上論斷，應依道路交通管理處罰條例第87條第2項，道路交通
案件處理辦法第20條前段，裁定如主文。
中    華    民    國    99    年     1    月    14    日
                  交通法庭法  官  林青怡
上列正本證明與原本無異。
如不服本裁定，應於裁定送達後5日內向本院提出抗告狀（應附
繕本）。
中    華    民    國    99    年     1    月    14    日
                          書記官  李佳惠

司法院資訊處製作；財團法人民間司法改革基金會備份。
